【裁判字號】    99,交抗,1046
【裁判日期】    990531
【裁判案由】    違反道路交通管理處罰條例
【裁判全文】
臺灣高等法院交通事件裁定            99年度交抗字第1046號
抗  告  人  交通部公路總局臺北區監理所
代  表  人  張朝陽
異  議  人  甲○○
上列抗告人，因異議人違反道路交通管理處罰條例案件，不服臺
灣板橋地方法院，中華民國98年12月30日裁定（98年度交聲字第
4631號），提起抗告，本院裁定如下：
    主  文
抗告駁回。
    理  由
一、原裁定意旨略以：
（一）異議人即受處分人甲○○於民國（下同）98年11月19日晚
      間10時21分許，因酒後駕駛車牌號碼7468-ET號自用一般
      小貨車，行經臺北縣永和市○○○路○段之秀朗抽水站前
      ，經臺北縣政府警察局永和分局員警攔查實施酒精濃度測
      試，當場測得受處分人呼氣所含酒精濃度為每公升0.61毫
      克，除由警禁止其駕駛外，並由舉發機關於同日依道路交
      通管理處罰條例第35條第1項第1款規定，以該局北縣警交
      字第C0 0000000號舉發違反道路交通管理事件通知單舉發
      ，再由交通部公路總局臺北區監理所於98年12月17日，以
      北監自裁字第裁40-C00000000號號違反道路交通管理事件
      裁決書，以「汽車駕駛人酒精濃度超過規定標準（0.55以
      上）」之違規事實，依同條項規定，裁處「罰鍰新臺幣肆
      萬玖仟伍佰元，經板橋地檢署98年度速偵字第7112號處分
      緩起訴，吊扣駕駛執照12個月，罰鍰及駕駛執照限於99年
      01 月16日前繳納，繳送，並應參加道路將通安全講習，
      講習日期由辦理機關另行通知。」。另受處分人就本件酒
      後駕車行為，經臺灣板橋地方法院檢察署檢察官於98年12
      月1日以該署98年度速偵字第7112號檢察官緩起訴處分書
      為緩起訴之處分，並命受處分人書立悔過書、另於收受該
      緩起訴處分書之執行緩起訴處分命令通知書後三個月內，
      向國庫支付新臺幣（下同）50,000元。
（二）本件系爭緩起訴處分既已經檢察官命為如上開所示之系
      爭緩起訴條件，該系爭緩起訴條件，雖非刑法所定刑罰之
      種類，因已對受處分人之名譽、心理產生相當制約，並影
      響被告之自由等權利，上開緩起訴處分已產生實質刑罰效
      果，應實質該當行政罰法第26條第1項之「依刑事法律」
      之處罰效果，而非不起訴處分甚明，原處分機關自不得再
      對受處分人依道路交通管理處罰條例第35條第1項規定裁
      處罰鍰，僅得依行政罰法第26條第1項但書規定意旨，裁
      處道路交通管理處罰條例第35條第1項規定之吊扣、吊銷
      駕照、施以道路交通安全講習之其他種類行政罰。是本件
      系爭裁決書就異議人系爭酒後駕車行為再裁處罰鍰，難認
      適法。
（三）又本件受處分人既係駕駛自用一般小貨車而有呼氣酒精濃
      度超過規定標準之違規行為，依上開說明，自僅能吊扣自
      用一般小貨車駕駛執照。本件系爭裁決書主文僅記載「吊
      扣駕照」，而未依受處分人遭查獲酒駕時所駕駛車輛種類
      載明吊扣何種類級駕駛執照，容係有瑕疵，而本件違規行
      為僅單一，系爭裁決書主文，既有上開不當，自應撤銷原
      處分，自為適法處分等語。
二、抗告意旨略以：
    本案係因異議人於98年11月19日因酒後駕車違規，按道路交
    通管理處罰條例第35條第l項第1款規定酒精濃度超過規定標
    準者，處罰鍰新臺幣4萬9千5百元整及吊扣駕駛執照12個月
    暨依同條例第24條第1項規定應接受道路交通安全講習。另
    罰鍰部份：本案移送至本所時，因有刑事罰與行政罰競合情
    形，惟檢察官就本案處以緩起訴處分在案，其所受緩起訴處
    分者與不起訴處分、免訴、不受理、不付審理之裁判等，均
    為不生刑法效果之處分，為避免價值失衡，應有行政罰法第
    26條第2項之適用；若違規者僅受檢察官緩起訴處分，導致
    得不依道路交通管理處罰條例第35條規定受罰，即領回車輛
    ，並免受罰鍰責任，導致影響交通違規處罰之成效。為此，
    交通部爰根據法務部95年5月26日法律字第0950016029號函
    ，該部行政罰法諮詢小組第1次會議紀錄已有明確結論：「
    緩起訴者乃附帶條件的不起訴處分，亦即是不起訴的一種」
    ，而於95年7月17日以交路字第0950006986號函轉示有關機
    關遵照辦理裁處異議人罰鍰新臺幣4萬9千5百元整，吊扣駕
    駛執照12個月，並施以道安講習，應為適法。就臺灣板橋地
    方法院原處分裁定不當，建請均院仍維持原處分機關原吊扣
    之裁決及處罰鍰新臺幣4萬9千5百元。
三、經查：
（一）按行政罰法第26條第2項雖以應受行政罰行為如經不起訴
      處分或為無罪、免訴、不受理、不付審理的裁判確定，始
      得另為裁決處罰，未明文包括緩起訴處分在內；但緩起訴
      處分性質，實屬於附條件的便宜不起訴處分，而於緩起訴
      條件成就後，始發生如同確定不起訴處分的禁止再訴效力
      。故於緩起訴猶豫期間屆滿，未經撤銷緩起訴，緩起訴即
      發生同於確定不起訴處分的效力。此時，行為人即已終局
      的不受刑事罰訴追，該緩起訴處分即具有實質的禁止再訴
      的確定力。原處分機關於此時再為裁決，行為人即無同時
      遭受行政處罰及刑事訴追的危險。因此，解釋上行政罰法
      第26條第2項規定應包括條件成就的緩起訴處分。酒後駕
      車同時觸犯公共危險犯行，行為人雖經緩起訴處分，於緩
      起訴處分條件成就前，行為人隨時有撤銷緩起訴再受刑事
      追訴的風險。行政機關自不得就同一事由於緩起訴期間裁
      處罰鍰處分，以免行為人受一事二罰危險（本院暨所屬法
      院96年法律座談會刑事類提案第36號決議審查意見及研究
      結果參照）。
（二）查受處分人於上述時地酒後駕駛自用一般小貨車涉犯公共
      危險案件，經緩起訴，於98年12月1日確定，緩起訴期間
      為1年，自99年1月4日起算，至100年1月3日期滿等情，有
      臺灣板橋地方法院檢察署檢察官98年速偵字第7112號緩起
      訴處分書、本院被告前案紀錄表可憑。現仍在緩起訴期內
      。受處分人於緩起訴的1年猶豫期間，最終是否會被檢察
      官提起公訴，仍懸而未定，檢察官仍得依職權，撤銷緩起
      訴處分，受處分人尚有受刑事追訴處罰的可能，是受處分
      人之緩起訴處分期間於100年1月3日始屆滿，於此之前，
      刑事追訴程序尚未終局確定，原處分機關於98年12月17
      日裁處受處分人罰鍰4萬9,500元，與行政罰法第26條第1
      項前段、第2項之規定有違，原裁定撤銷原處分機關之處
      分，核無違誤，抗告人抗告意旨請求將原裁定罰鍰部分撤
      銷云云，尚不可採。
（三）另按道路交通管理處罰條例第68條業於94年12月14日修正
      ，並自95年3月1日施行，修正前之道路交通管理處罰條例
      第68條規定：「汽車駕駛人，因違反本條例及道路交通安
      全規則之規定，受吊扣或吊銷駕駛執照處分時，吊扣或吊
      銷其持有各級車類之駕駛執照」；修正後之道路交通管理
      處罰條例第68條規定：「汽車駕駛人，因違反本條例及道
      路交通安全規則之規定，受吊銷駕駛執照處分時，吊銷其
      持有各級車類之駕駛執照」；其原提案修正條文為：「汽
      、機車駕駛人，因違反本條例及道路交通安全規則之規定
      ，受吊扣或吊銷駕駛執照處分時，吊扣或吊銷其違法或違
      規當時所駕駛車輛之駕駛執照」；其立法理由略以：「原
      條文將違法或違規駕駛人所持有各級車類之駕駛執照一併
      吊扣或吊銷，失之過酷，影響人民工作及生活甚鉅，爰修
      正之」等語，其立法意旨在於違規行為對道路交通秩序之
      維持及道路交通安全已生較大之影響，故規定吊扣或吊銷
      其持有各級車類之駕駛執照，以限制其繼續駕車行駛道路
      之權利，此屬駕駛行為之限制，並不因所持駕駛執照種類
      不同而有所差異。則參諸上開立法理由及立法經過，行為
      人有道路交通管理處罰條例第35條第1項第1款所規定之違
      規行為，須吊扣駕駛執照時，僅能吊扣行為人違法或違規
      當時駕駛車輛所憑之駕駛執照，不得再吊扣行為人所持有
      、與駕駛違規車輛無關之其他各級車類駕駛執照。故依修
      正後之規定意旨，駕駛自用一般小貨車違規，僅得吊扣自
      用小貨車駕照，不得再吊扣行為人所持有、與駕駛違規車
      輛無關之其他各級車類駕駛執照。
（四）查，本件受處分人係酒後駕駛自用一般小貨車，酒測值達
      0.61MG/L，已超過規定標準之情形下，違規事證固屬明確
      。惟修正後之道路交通管理處罰條例第68條規定既將「吊
      扣」等字刪除，駕駛人受吊扣駕駛執照處分時，自不再吊
      扣其持有各級車類之駕駛執照，已如上述，則原處分機關
      於作成吊扣駕駛執照處分時，應就行為人所應吊扣之駕駛
      執照種類予以限定，始符合依法行政原則。受處分人依法
      所受之處分應為限制其駕駛自用一般小貨車之權利，是
      原處分機關自應吊扣其自用一般小貨車駕駛執照，而非於
      系爭裁決書主文僅記載「吊扣駕照」即足，原審法院據此
      撤銷原處分，應予維持。
（五）至抗告人援引交通部上開函釋乙節，主管機關基於職權因
      執行特定法律之規定，得為必要之釋示，以供其本機關或
      下級機關所屬公務員行使職權時之依據，惟法官於審判時
      應就具體案情，依其獨立確信之判斷，認定事實，適用法
      律，表示其合法適當之見解，不受行政機關函釋之拘束（
      司法院大法官會議釋字第216號、第407號解釋解釋文參照
      ），是抗告人所引交通部上開函釋，本無拘束司法機關之
      效力，尚難作為本院裁定之依據，併此敘明。
四、綜上所述，本件受處分人緩起訴期間至100年1月3日始為期
    滿，該緩起訴處分尚未實質確定，且緩起訴條件雖非刑法所
    定刑罰之種類，因已對受處分人之名譽、心理產生相當制約
    ，並影響被告之自由等權利，已產生實質刑罰效果，應實質
    該當行政罰法第26條第1項之「依刑事法律」之處罰效果，
    抗告人抗告意旨主張就罰鍰部分加以裁罰云云，難認有理由
    ，應予駁回。
據上論結，應依道路交通案件處理辦法第26條，刑事訴訟法第
412條，裁定如主文。
中    華    民    國    99    年    5     月    31    日
                  刑事第六庭審判長法  官  林明俊
                                  法  官  何信慶
                                  法  官  吳淑惠
以上正本證明與原本無異。
不得再抗告。
                                  書記官  陳雅加
中    華    民    國    99    年    6     月    2     日

司法院資訊處製作；財團法人民間司法改革基金會備份。
